臺灣高等法院臺中分院民事判決　　　　94年度家上易字第14號
上　訴　人　乙○○
被　上訴人　甲○○
訴訟代理人　林政德律師
上列當事人間請求回復繼承權事件，上訴人對於中華民國94年 5
月 6日臺灣南投地方法院第一審判決（九十四年度家訴字第七號
），提起上訴，本院於九十四年八月三十日言詞辯論終結，判決
如下：
    主 　　 文
上訴駁回。
第二審訴訟費用由上訴人負擔。
    事實及理由
一、被上訴人起訴主張：兩造之母江景於民國（下同）八十五年
    十一月十九日死亡，遺有如附表所示之土地三筆、建物乙幢
    ，遲未辦理繼承登記，詎上訴人於八十八年七月二十二日向
    南投縣南投地政事務所以渠為江景之唯一繼承人申請辦理繼
    承登記，同年月二十九日辦妥繼承登記，置被上訴人已因繼
    承而取得之遺產所有權於勿論。嗣被上訴人於九十三年八月
    十六日向南投地政事務所申請閱覽上開不動產之土地、建物
    登記謄本及辦理繼承登記申請書，始發現該不動產業經上訴
    人於前揭日時以其為唯一繼承人辦理繼承登記完畢。本件上
    訴人侵害被上訴人因繼承所已取得之遺產所有權，被上訴人
    自九十三年八月十六日知悉繼承權被侵害時起算尚未逾二年
    ，從而，被上訴人自得本於侵權行為、所有物返還請求權、
    及繼承回復請求權之法律關係提起本訴。爰求為上訴人應將
    江景所遺如附表所示之土地、建物於八十八年七月二十九日
    所辦理之繼承登記予以塗銷之判決。
二、上訴人則以：兩造之母江景生前均由伊扶養，被上訴人對江
    景未盡到扶養義務，對江景所遺之財產應無繼承權存在，且
    登記江景名義之如附表所示建物所為之貸款均由伊繳納等語
    ，資為抗辯。
三、下列之事實為兩造所不爭執，並有被上訴人所提出戶籍謄本
    六件、繼承系統表一件、土地登記謄本三件、建物登記謄本
    一件及土地登記申請書一份、農地繼承承諾書一紙、南投市
    戶政事務所整編門牌證明書一紙、遺產稅免稅證明書一份、
    土地所有權狀三件、建築改良物所有權狀一件、財政部臺灣
    省中區國稅局南投縣分局九十三年八月二十六日中區國稅投
    縣一字第０九三００一六九五三號函一件為證，此部分之事
    實應堪信為真實。
　(一)、上訴人為江景之養子，被上訴人係江景之長子，兩人均為
  　　江景之繼承人。
  (二)、江景於八十五年十一月十九日死亡，遺有如附表所示之南
      投縣南投市○○段二四０、二四一、二五三地號土地及南
      投市○○段二六八建號建物等財產。
  (三)、上訴人於八十八年七月二十二日以江景之唯一繼承人身分
      申請辦理繼承登記，於同年月二十九日辦妥繼承登記。
  (四)、被上訴人於九十三年八月十六日向南投縣南投地政事務所
      請領前開土地、建物登記謄本及上訴人辦理繼承登記之申
      請書始知前開土地、建物業經上訴人以唯一繼承人辦理繼
      承登記。
四、本件兩造均為江景之繼承人，上訴人就江景所遺之如表所示
    土地及建物辦妥以其唯一繼承人之繼承登記。被上訴人以其
    繼承權受侵害為由，請求上訴人塗銷該繼承登記，上訴人辯
    稱：被上訴人對江景未盡到扶養義務，對江景所遺之財產應
    無繼承權存在，江景生前均由伊扶養，且江景名義如附表所
    示建物之貸款亦由伊繳納云云。惟繼承人未對被繼承人盡到
    扶養義務，並未經民法第一千一百四十五條列為喪失繼承權
    之事由，即使是對於被繼承人有重大之虐待或侮辱，依民法
    第一千一百四十五條第一項第五款之規定，亦須經被繼承人
    表示其不得繼承，始會喪失繼承權，故繼承人僅未對被繼承
    人盡到扶養義務，其對被繼承人所遺之財產尚有繼承權存在
    ，是上訴人所辯被上訴人對江景未盡到扶養義務，縱然屬實
    ，被上人之繼承江景所遺如附表所示不動產應不受影響，附
    表所示不動產仍應由兩造共同繼承；另上訴人所稱江景生前
    均由伊扶養及如附表所示建物之貸款亦由伊繳納，即使屬實
    ，亦僅於上訴人超過其所應盡之義務時，可對被上訴人求償
    之問題，上訴人亦不得將被上訴人排除於江景繼承人之外，
    由其單獨繼承江景之遺產，故上訴人否認被上訴人對附表所
    示之不動產有繼承權存在，要無可採。按繼承權被侵害者，
    被害人或其法定代理人得請求回復之；前項回復請求權，自
    知悉被侵害之時起，二年間不行使而消滅，自繼承開始時起
    逾十年者，亦同，民法第一千一百四十六條第一、二項分別
    定有明文。又依司法院大法官會議釋字第四三七號解釋：「
    繼承因被繼承人死亡而開始，繼承人自繼承開始時，除民法
    另有規定及專屬於被繼承人本身之權利義務外，承受被繼承
    人財產上之一切權利義務，無待繼承人為繼承之意思表示，
    繼承權是否被侵害，應以繼承人繼承原因發生後，有無被他
    人否認其繼承資格並排除其對繼承財產之占有、管理或處分
    為斷。凡無繼承權而於繼承開始時或繼承開始後僭稱為真正
    繼承人或真正繼承人否認其他共同繼承人之繼承權，並排除
    其占有、管理或處分者，均屬繼承權之侵害，被害人或其法
    定代理人得依民法第一千一百零四十六條規定請求回復之，
    初不限於繼承開始時自命為繼承人而行使遺產上權利者，始
    為繼承權之侵害。」本件兩造均為江景之繼承人，上訴人於
    八十八年七月間以不實之繼承系統表，排除被上訴人之繼承
    權，將江景所遺如附表所示之土地、建物辦理繼承登記予上
    訴人一人名下，自屬侵害被上訴人之繼承權，被上訴人直至
    九十三年八月十六日始知悉此事，自得依民法第一千一百四
    十六條規定請求回復繼承權。是其訴請上訴人應將如附表所
    示土地及建物於八十八年七月二十九日所辦理之繼承登記予
    以塗銷，為有理由，應予准許。被上訴人所請，依上開規定
    既應准許，則其另依侵權行為及所有物返還請求權之法律關
    係請求，即無庸加以審酌。
五、原審為被上訴人勝訴之判決，核無違誤，上訴意旨指摘原判
    決不當，求予廢棄改判，為無理由，應予駁回。
六、據上論結，本件上訴為無理由，依民事訴訟法第四百四十九
    條第一項、第七十八條，判決如主文。
中　　華　　民　　國　　94　　年　　9 　　月　　13　　日
                      家事法庭審判長法　官  黃斐君
                                    法　官  張浴美
                                    法　官  陳蘇宗
以上正本係照原本作成。
不得上訴。
                                    書記官  吳麗慧
中　　華　　民　　國　　94　　年　　9 　　月　　16　　日
                                        　　　　　　　Ｂ
附表：
┌──┬──┬────┬───┬─────┬────────┬────────┐
│編號│種類│鄉鎮市區○　段　│地號或建號│面積（平方公尺）│ 權  利  範  圍 │
├──┼──┼────┼───┼─────┼────────┼────────┤
│ １ │土地│南 投 市○○○段│   240    │     44.94      │全部            │
├──┼──┼────┼───┼─────┼────────┼────────┤
│ ２ │土地│南 投 市○○○段│   241    │     78.36      │全部            │
├──┼──┼────┼───┼─────┼────────┼────────┤
│ ３ │土地│南 投 市○○○段│   253    │    743.10      │七二五分之一八  │
├──┼──┼────┼───┼─────┼────────┼────────┤
│ ４ │建物│南 投 市○○○段│   268    │    104.19      │全部            │
└──┴──┴────┴───┴─────┴────────┴────────┘
